【裁判字號】    95,國,10
【裁判日期】    951219
【裁判案由】    國家賠償
【裁判全文】
臺灣臺北地方法院民事判決                95年度國字第10號
原      告    庚○○
              丑○○
              辛○○
              卯○○
              癸○○
              寅○○
              子○○
上七人共同
訴訟代理人    林憲同律師
複  代理人    壬○○
被      告    最高法院
法定代理人    甲○○
訴訟代理人    丁○○
              戊○○
被      告    臺灣高等法院
法定代理人    丙○○
上  一  人
訴訟代理人    己○○
被      告    湯美玉
上  一  人
訴訟代理人    乙○○
被      告    王敬端
上  一  人
訴訟代理人    莫詒文律師
上列當事人間國家賠償事件，本院於民國95年11月23日言詞辯論
終結，判決如下：
    主      文
原告之訴駁回。
訴訟費用由原告負擔。
    事實及理由
一、原告等聲明：被告應連帶給付原告新臺幣（下同）2,000,00
    0元暨自民國95年2月5日起至給付日止依年利率5%計算之利
    息。並陳述：
    （一）臺灣高等法院民事第一庭審理90年度上更（一）字第
          270號拆屋還地事件之「更審判決及其上訴第三審程
          序」暨最高法院受理上開更審判決之「第三審上訴程
          序」，均有涉背民事訴訟法而致侵害原告等（即前開
          更審案件之第二、三審上訴人）之「訴訟權」，造成
          原告等具體的財產上損失，爰依國家賠償法第2條第2
          項前段規定，提起本件訴訟。又本件請求之事由，並
          非被告臺灣高等法院及最高法院所屬法官涉有「職務
          上之犯罪」，反之，本案事由係屬「審判程序上之違
          失」，並無國家賠償法第13條規定適用，附此說明。
    （二）被告臺灣高等法院部分：
          系爭判決書原本記載「本件得上訴」，被告臺灣高等
          法院亦據此記載而受理原告等之聲請承受訴訟及收受
          第三審裁判費並以被告臺灣高等法院之名義，向被告
          最高法院辦理移審在案。被告臺灣高等法院固認原告
          等已經合法提起上訴，然被告最高法院竟以「信函」
          通知被告臺灣高等法院「退件」，嗣被告臺灣高等法
          院以同案號之民事裁定，並引據最高法院74年台抗字
          第17 4號判例駁回原告等之上訴，致全案臻於確定。
          被告臺灣高等法院之全體承辦人員（院長、法官及書
          記官），受理系爭案件之「第三審上訴程序」，顯然
          涉有職務上之違失，亦因此種違失而直接造成原告等
          之「訴訟權侵害」。被告臺灣高等法院如果自始認為
          系爭案件「不得上訴」，則原告等可立即聲請再審，
          另一方面，由於被告臺灣高等法院辦理系爭案件之「
          承受訴訟及上訴程序」，前後時間耗時一年二個月之
          久，故直至被告臺灣高等法院裁定駁回時，原告等亦
          已逾越「聲請回復原狀一年之不變期間」，復被告臺
          灣高等法院以94年度聲字第307號裁定駁回原告等（
          聲請人）「回復原狀」之聲請，即係引據此項「遲誤
          不變期間」之事由，此為「訴訟權侵害之事由」，即
          是本件國賠事件之基礎原因。
    （三）被告最高法院部分：
          被告最高法院就「上訴繫屬案件」，並未製作「裁判
          」並「表明退件理由」，而逕以信函向移審之下級法
          院辦理「退件」，苟無法理法制上之依據，顯然侵害
          原告等之「上訴權（訴訟權）」。又對於「更審案件
          」是否受民事訴訟法第466條第3項不得上訴三審之限
          制，衡諸民事訴訟法施行法第8條「修法不具溯及效
          力」，則司法命令自亦不具溯及效力，另最高法院74
          年台抗字第174號判例之法律見解顯有違誤，不足為
          憑。被告臺灣高等法院之「移審」代表其對於前開74
          年台抗字第174號判例所持之反對意見，則被告最高
          法院應以「裁判」表明其法律見解。若被告最高法院
          係以「裁判駁回第三審上訴」，則原告等尚不逾越「
          聲請回復原狀」之不變期間，故被告最高法院對於本
          件「訴訟權之侵害」，亦應共負加害責任。又原告等
          另於系爭判決提起上訴第三審時，爭執「上訴利益」
          計算錯誤，拆屋還地事件其漏未併計「地上物價額」
          ，被告最高法院不得逕執「上訴利益」一事由而拒不
          對全部上訴事件進行裁判。
    （四）被告湯美玉部分：
          系爭案件之「第三審上訴程序」之錯誤，係全部可歸
          責於承辦法官湯美玉。
    （五）被告王敬端部分：
          依據高等法院答覆原告之各項文書，一致指訴係書記
          官個人之錯誤（實乃臺灣高等法院全部承辦人員之共
          同錯誤責任所造成）。
    （六）原告之損害：
          原告向高等法院繳交「第三審裁判費（一次）」及「
          聲請回復原狀及再審之裁判費（二次）」共計新臺幣
          （下同）10,000元，另為聲請回復原狀等程序，支出
          律師公費300,000元，復因遲誤「上訴或再審」而致
          涉訟財產（土地）因占有人擴建地上房屋遭致更大之
          損害，約計5,000,000元（包含日後請求占有人回復
          原狀之「信賴利益」），合計為5,400,000元，唯因
          原告無力承擔本件求償之費用，爰僅於2,000,000元
          範圍內先行起訴其餘保留。
    （七）大法官釋字第574號解釋肯定最高法院74台抗字第174
          號判例及同院之民庭決議，完全違逆憲法及民事訴訟
          法之法制：
          １、更審案件之當事人應受司法命令增減上訴價額之
              限制而剝奪敗訴一造當事人之第三審上訴權，其
              理由安在？為何不侵犯人民的訴訟權暨謂符合法
              治國家的法律溯及既往原則及信賴保護原則，此
              為本號解釋的疏誤所在。
          ２、我國民事訴訟法第466條或施行法第8條之條文文
              句中，並未針對「發回更審案件是否同受拘束」
              乙節有所著墨，因此最高法院的上開判例及民庭
              決議針對更審案件，由負責審判實務的法官幫立
              法者作出如上之補充詮釋，最高法院的這項補充
              詮釋正確嗎？對於這項法制疑義與憲法疑義，遂
              由審判個案的訴訟當事人以上開判例及決議侵犯
              人民訴訟權請求大法官解釋，此時，大法官在解
              釋本文及理由書中焉能不從憲法及民訴法制立論
              而為解釋與說明？詳言之，本件爭點厥在三點：
              一則由憲法言之，為何更審案件之當事人應受司
              法命令增減上訴利益之拘束而被剝奪第三審上訴
              權？此種剝奪，焉非侵犯人民的害法上之訴訟權
              而構成違憲？一則由民訴法制言之，一件原本可
              以上訴第三審的案件，敗訴一造上訴而經發回更
              審，旋經更審判決而改判他造為敗訴，此時，該
              原受二審勝訴而頃遭二審（更審）改判敗訴之一
              造，竟然變成不得上訴第三審，司法命令已把更
              審案件的訴訟程序由普通程序變易成簡易程序，
              此種訴訟程序的變易，如何能謂仍然符合民訴法
              制中「訴訟（條件）恆定原則」暨法治國家「法
              律不溯既往原則」與「信賴保護原則」？三則我
              國民訴法制規定更審案件即可免繳第三審裁判費
              ，基於同樣的法理及法制，為何更審案件竟然要
              受司法命令提高第三審上訴利益之拘束？為何更
              審案件的上訴還要考量上訴利益問題？以上各種
              疑問，試問：大法官及最高法院所採之憲法理由
              安在？民訴法理安在？依前開大法官解釋見解認
              「司法命令可以發生變易更審案件之訴訟程序」
              ，則立於保障人民訴訟權與維護訴訟當事人之信
              賴保護原則宗旨下，司法院既然明知頒布是項命
              令提高上訴利益後，繫屬於臺灣高等法院（下稱
              高等法院）中之更審案件將會發生訴訟程序之變
              易，司法院為何不同時喻命各地高等法院針對此
              種更審案件的訴訟程序變易，由承審法官依職權
              於審理庭上公開向兩造當事人進行告知，並且諭
              命高院改分「簡上案」續行審理？司法院與高等
              法院（法官）為何均未配合踐行本項「配套措施
              」？即因此故，臺灣高等法院90年度上更（一）
              字第270號之書記官、法官、庭長及院長等四個
              司法環節竟然完全未能及時依職權發見此項訴訟
              程序的變異，卻於事後責由本案敗訴一造當事人
              去承受全部的不利益，如此結果，如何能謂不曾
              侵害人民的訴訟權暨不違背法律溯及既往原則與
              信賴保護原則？
二、被告臺灣高等法院聲明：原告之訴駁回。並陳述：
    （一）系爭案件之判決書正本雖將「不得上訴」之判決誤載
          為「得上訴」，惟此原為訓示之規定，作用僅在於提
          示、參考性質，訴訟事件得否上訴及上訴之不變期間
          ，均係基於法律規定，殊不因法院書記官於判決正本
          有無記載或其記載是否錯誤，而可變更法律之規定，
          至於上訴期間之進行，並不因此而受影響，是以系爭
          民事爭訟案件得否上訴，乃基於法律規定，不因公務
          員（書記官）之作為或不作為而有不同，亦不因公務
          員主觀意願，而改變法律規定之意涵，則上開民事爭
          訟案件得否上訴之訓示規定記載錯誤，並不影響當事
          人訴訟權益。況本件系爭案件已有謝新平律師為其訴
          訟代理人，復由原告等人委任林憲同律師對於該系爭
          判決提起上訴，故對於原判決是否得否上訴應為該等
          訴訟代理人所明知且熟悉者，若其明知法律規定及相
          關判例為不得上訴之事件，乃執意提起上訴，甚至於
          嗣後就此案件為再審之聲請或聲請回復原狀等，均係
          以專業能力，對法律之認知為自身利害考量，循序而
          言，殊難認其訴訟權益受有如何之侵害，至於訴訟代
          理人函告被告機關所提上揭上訴及再審程序均因信賴
          司法所為，不能歸責於原告等人云云，惟所謂信賴保
          護原則，需信賴值得保護，亦即人民需誠實及正當，
          此在當事人雙方間具體之公法關係中，亦如私法關係
          一般應適用誠信原則。基此，原告就系爭判決逾嗣後
          聲請再審、聲請回復原狀均因為遲誤不變期間遭駁回
          ，自不能推諉因高等法院就民事訴訟法第229條第3項
          訓示規定記載錯誤，導致遲誤不變期間，而認為原告
          之訴訟權益遭受損害。
    （二）另原告所指損失5,400,000元，並未提出任何憑據以
          說其實；又系爭判決應屬更審判決之上訴程序，不需
          繳納第三審裁判費，況聲請回復原狀及再審之律師費
          ，除上訴第三審程序以外，並非原告為實現損害賠償
          債權所支出之必要費用，自難認屬損害之範圍；再者
          ，原告復主張因遲誤提起「再審或上訴」致其涉訟財
          產（土地）遭致損害，因屬不確定因素，無從認定其
          數額，且得否提起再審或再審判決結果為何，原告亦
          未具體主張。是原告所指受有5,400,000元與民事判
          決書上訓示規定之誤載，並無因果關係，自與國家賠
          償法第2條第2項之規定要件不符。
    （三）再不得上訴而上訴，為法律不應准許，依民事訴訟法
          第444條第1項前段規定，第二審法院應以裁定駁回，
          此駁回並無期間之限制，無論第三審退回後裁定或第
          二審法院即時裁定，均不能變更原不得上訴之案件為
          得上訴，從而訴訟權不因此受有侵害之虞；又最高法
          院雖對不得上訴第三審之案件以信函退件，與原告嗣
          後聲請再審及回復原狀，並無任何之因果關係，更遑
          論須負加害訴訟權之連帶責任；另公務員之侵權行為
          責任須依民法第186條之規定為據，被害人須不能依
          他項方法受賠償時為限，始得向公務員個人請求損害
          償，國家賠償法業已於民國70年7月1日施行，則原告
          主張公務員個人共同之過失致其受有損失，顯然有違
          民法第186條第1項後段之規定。
三、被告最高法院聲明：原告之訴駁回。並陳述：
    （一）參酌最高法院29年度抗字第98號及32年度抗字第255
          號判例可知，系爭案件之判決正本雖將「不得上訴」
          之判決誤載為「得上訴」之判決，然依據民事訴訟法
          第463條準用同法第229條第3項之規定，對於判決得
          上訴者，固應於送達當事人之正本內記載其期間，及
          提出上訴狀之法院，惟民事訴訟法第229條第3項規定
          僅為訓示規定，縱未記載上訴期間，該上訴期間之進
          行不因此而受影響；法院書記官若將得上訴誤載為不
          得上訴、或將不得上訴誤載為得上訴、或所載之上訴
          期間之長短與法律規定不符等等，其效力仍應依據法
          律所規定者為準，當事人不得藉此錯誤之記載而得享
          受法律所未規定之權利。是以訴訟事件是否得以上訴
          及其上訴之不變期間，均係基於法律之規定，不因法
          院書記官於判決正本上有無記載或其記載是否錯誤而
          可變更法律之規定。
    （二）系爭事件經被告臺灣高等法院92年12月31日宣示判決
          ，稽諸最高法院74年度台抗字第174號判例、司法院
          大法官會議釋字第574號解釋，第三審法院發回後所
          為之更審判決，亦應依增加後之額數定其得否上訴，
          系爭事件原告提起上訴後，因所請求標的價額未臻明
          確，無法由卷證確知其標的價額，尚未達可為裁判之
          程度，被告最高法院無法逕為裁判，始由被告最高法
          院移請被告臺灣高等法院查核，嗣經該院核定為1,18
          0,200元，並依民事訴訟法第481、第442條之規定，
          以其上訴所得受之利益不逾1,500,000元為由，裁定
          駁回原告之上訴，其程序經核於法洵無違誤，並無侵
          害原告之訴訟權。
四、被告湯美玉聲明、王敬端聲明：原告之訴駁回。並均陳述：
    （一）有關判決書附記得否上訴，為訓示規定並不影響法律
          固有之規定，亦不因此得卸免訴訟當事人遵守法律不
          變期間之規定，更不得依此作為當事人遲誤不變期間
          之藉詞並藉而主張損害賠償。人民之「訴訟權」須依
          法律規定之程序為之，如無法提起相關訴訟係因法律
          規定所致，當無「訴訟權」受侵害可言。系爭案件係
          於92年12月31日宣判，因該案訴訟標的金額未逾1,50
          0,000元，依民事訴訟法第466條第1、3項及司法院91
          年1月29日（91）院台廳民一字第03075號函（將上訴
          第三審利益額數提高為1,500,000元），自於上開宣
          判時即告確定，原告如欲提起再審之訴，依同法第50
          0條第1、2項規定，應於判決確定時起30日內為之，
          逾期即不得提起，為法律之規定，洵無「訴訟權」受
          侵害可言。至於判決末尾所為得否上訴之記載，乃屬
          訓示規定，無論判決有無為該記載，或該記載有無錯
          誤，應均不影響訴訟法所規定該案件能否上訴及其上
          訴期間，客觀上，當事人能否及如何提起再審之訴之
          「訴訟權」，自亦不可能會受任何影響，即無「受侵
          害」之可能性存在。
    （二）本件系爭案件原告上訴第三審委任律師擔任訴訟代理
          人，顯應自行核算並繳納裁判費數額，其代理人即不
          會不知該案之訴訟標的價額僅1,180,200元，且該代
          理人以其律師之專業，更不會不知第三審上訴利益額
          數已於91年2月8日提高為1,500,000元，顯然知道該
          案為依法不得上訴之案件，如有意提起再審之訴，理
          應於該案宣判後30日為之，毫無阻礙，竟以該判決末
          尾基於訓示規定而提醒當事人之記載違法提起第三審
          上訴，縱非故意亦為重大過失，洵應自負其責，要難
          諉責於該記載是否有誤。
    （三）按依國家賠償法第2條第2項之規定提起訴訟時，因該
          條規定之賠償主體為國家，故原告如以自然人為被告
          ，顯屬當事人不適格。另被告王敬端雖擔任系爭判決
          之書記官，惟被告王敬端於系爭判決書送達後至其後
          相關程序事項，均委由其他書記官負責，有關嗣後相
          關程序之進行，與當時已調任法律輔導科之被告王敬
          端無涉。
五、得心證之理由：
    原告等主張被告等應負國家賠償責任，固據其等提出拒絕賠
    償書、民事判決、裁定、釋憲暨統一解釋聲請狀等為證，惟
    已為被告等所否認，並以前揭情詞置辯。經查：
    （一）按公務員於執行職務行使公權力時，因故意或過失不
          法侵害人民自由或權利者，國家應負損害賠償責任。
          公務員怠於執行職務，致人民自由或權利遭受損害者
          亦同；有審判或追訴職務之公務員，因執行職務侵害
          人民自由或權利，就其參與審判或追訴案件犯職務上
          之罪，經判決有罪確定者，適用本法規定，國家賠償
          法第2條第2項、第13條分別定有明文。國家賠償法第
          2條第2項係國家就公務員之侵權行為應負損害賠償責
          任之一般規定，而同法第13條係就有審判或追訴職務
          公務員之侵權行為應負損害賠償責任之特別規定，亦
          即擔任審判或追訴犯罪職務之法官所涉犯公務員違法
          之國家賠償責任，其構成要件較為嚴格，除一般條件
          ，尚須符合前開同法第13條之特別要件始足以當之，
          依現行訴訟制度，有審判或追訴職務之公務員，其執
          行職務，基於審理或偵查所得之證據及其他資料，為
          事實及法律上之判斷，係依其心證及自己確信之見解
          為之。各級有審判或追訴職務之公務員，就同一案件
          所形成之心證或見解，難免彼此有所不同，倘有心證
          或見解上之差誤，訴訟制度本身已有糾正機能。關於
          刑事案件，復有冤獄賠償制度，予以賠償。為維護審
          判獨立及追訴不受外界干擾，以實現公平正義，上述
          難於避免之差誤，在合理範圍內，應予容忍。不宜任
          由當事人逕行指為不法侵害人民之自由或權利，而請
          求國家賠償。唯其如此，執行審判或追訴職務之公務
          員方能無須瞻顧，保持超然立場，使審判及追訴之結
          果，臻於客觀公正，人民之合法權益，亦賴以確保。
          至若執行此等職務之公務員，因參與審判或追訴案件
          犯職務上之罪，經判決有罪確定時，則其不法侵害人
          民自由或權利之事實，已甚明確，非僅心證或見解上
          之差誤而己，於此情形，國家自當予以賠償，方符憲
          法第24條規定：「凡公務員違法侵害人民之自由或權
          利者，除依法律受懲戒外，應負刑事及民事責任。被
          害人民就其所受損害，並得依法律向國家請求賠償。
          」之本旨。再憲法所定平等之原則，並不禁止法律因
          國家機關功能之差別，而對國家賠償責任為合理之不
          同規定，國家賠償法針對審判及追訴職務之特性，而
          為國家賠償法第13條之特別規定，乃為維護審判獨立
          及追訴不受外界干擾所必要，尚未逾越立法裁量範圍
          ，與憲法第7條、第16條、第23條及第24條並無牴觸
          ，業經司法院大法官會議於77年6月17日作成釋字第2
          28號解釋。是如對於有審判或追訴職務之公務員，主
          張因其執行職務，自由或權利受有損害，而欲請求該
          公務員所屬之機關賠償時，須符合國家賠償法第13條
          之特別規定，意即該公務員就參與審判或追訴案件犯
          職務上之罪，已經判決有罪確定者，始得為之。
    （二）原告等雖陳稱本件並非法官涉有職務上之犯罪，而係
          屬審判程序上之違失云云，惟就訴訟裁判費之計算、
          訴訟當事人提起上訴是否合法、訴訟當事人應否聲明
          承受訴訟、訴訟案件應適用何種訴訟程序等，乃法官
          於審理案件所為事實及法律上之判斷，自屬國家賠償
          法第13條所稱審判職務範圍。是以，本件臺灣高等法
          院90年度上更（一）字第270號案件承審法官即被告
          湯美玉或其他被告臺灣高等法院職司審判職務之公務
          員並未因此審判案件犯職務上之罪而經判決有罪確定
          ，此為兩造所不爭執，揆諸前揭法律規定與司法院大
          法官會議釋字第228號解釋意旨，於國家賠償法第13
          條之前提要件尚未符合時，即難認被告臺灣高等法院
          、湯美玉就此應負何國家賠償責任。
    （三）次按，公務員於執行職務行使公權力時，因故意或過
          失不法侵害人民自由或權利者，國家應負賠償責任，
          公務員怠於執行職務，致人民自由或權利遭受損害者
          亦同，國家賠償法第2條第2項訂有明文。又國家賠償
          請求權之成立要件，須以公務員之執行職務具有故意
          或過失之行為，及人民之自由或權利須受有損害，且
          該損害之發生與有責任原因之事實間具有相當因果關
          係為必要，而所謂相當因果關係者，係指有此行為，
          依客觀觀察，通常即會發生此損害者，視為有因果關
          係；如無此行為必不生此損害，或雖有此行為，通常
          亦不生此損害，即無因果關係。是人民之自由或權利
          受到侵害而請求國家賠償者，必須主張其損害與公務
          員之不法行為有相當因果關係，如該職務義務之行為
          與該受害之自由或權利無關，則不能認為有相當因果
          關係。
    （四）再按，訴訟事件得否上訴及上訴之不變期間，均係基
          於法律之規定，殊不因法院書記官於判決正本上有無
          記載或其記載是否錯誤，而可變更法律之規定，最高
          法院29年抗字第98號、32年抗字第255號等判例意旨
          可資參照。即判決得否上訴及上訴期間、上訴法院等
          記載，此原為訓示之規定，送達當事人之判決正本內
          縱未為此記載或記載錯誤，該案件得否上訴及上訴期
          間之進行，並不因此而受影響。換言之，訴訟當事人
          對於訴訟事件要否提起上訴，及法院對於上訴提起是
          否合法之判斷，乃基於法律規定及訴訟當事人自身利
          害考量所為，均與判決書正本記載得否上訴無涉。是
          故，判決書正本有關得否上訴、上訴期間、上訴法院
          等記載縱有錯誤，亦難認有侵害訴訟當事人之訴訟權
          ，或致生損害於訴訟當事人權益之情事。
    （五）原告等為系爭臺灣高等法院90年度上更（一）字第27
          0號拆屋還地事件之當事人，該案件92年12月31日判
          決書之正本固記載得上訴，惟原告等得否上訴及是否
          上訴，既係本於法律規定及其自身利害衡量，與判決
          書正本上開記載或被告最高法院以函件退回該事件行
          為自無因果關係，原告等執此認侵害原告等訴訟權，
          或因上開行為致生損害云云，顯不可採。又觀之原告
          等陳稱因此所受之損害，原告等並未提出任何證據證
          明之，且再審及聲請回復原狀之裁判費，係原告等本
          於自身利益權衡決定提起或聲請所支出，而原告等於
          系爭臺灣高等法院90年度上更（一）字第270號案件
          程序或聲請回復原狀程序委任律師之費用，亦屬原告
          等為實現自己權利決意支出，均與被告等之行為無相
          當因果關係。況原告等雖稱支出第三審裁判費，惟上
          開臺灣高等法院90年度上更（一）字第270號係發回
          更審案件，原告等應無庸再支出該筆裁判費，故原告
          等前開主張，均顯非可採。至於原告等固請求由於遲
          誤再審或上訴而致涉訟土地遭致更大損害（占用人變
          本加厲的擴建地上房屋）約500,000元云云，惟查，
          縱臺灣高等法院90年度上更（一）字第270號案件原
          告等得上訴或再審，判決結果亦非即為原告等勝訴，
          且此部分與被告等之行為亦均無因果關係，原告等此
          部分主張，亦非足採。
    （六）綜上所述，原告等之主張與國家賠償法第13條規定要
          件不符，且原告等主張訴訟權受侵害及所受損害亦與
          被告等行為均無因果關係，原告等請求被告等負國家
          賠償責任，均非正當，應予駁回。至於原告等請求聲
          請釋憲裁定停止本件訴訟程序，係涉及臺灣高等法院
          90年度上更（一）字第270號案件審判職務範圍，非
          本件原告等請求國家賠償應予審究，原告等請求自屬
          無據，應予駁回，併予敘明。
六、本件事證已臻明確，兩造其餘攻防方法，核與判決結果不生
    影響，爰不一一援引，附此敘明。
七、據上論結：原告之訴為無理由，依民事訴訟法第78條，判決
    如主文。
中    華    民    國    95    年    12    月    19    日
                  民事第三庭    法  官  鄭佾瑩
以上正本係照原本作成
如對本判決上訴，須於判決送達後20日內向本院提出上訴狀
中    華    民    國    95    年    12    月    19    日
                                書記官  方美雲


司法院資訊處製作；財團法人民間司法改革基金會備份。
